臺灣高等法院民事判決　　　　　　　　 100年度訴易字第48號
原　　　告　廖秀綢
被　　　告　林立人
　　　　　　陳銘輝
　　　　　　劉醇裕
上三人共同
訴訟代理人　鄭仁哲律師
被　　　告　陳建宏
　　　　　　李宜學
上列當事人間因詐欺刑事附帶民事訴訟事件，經本院刑事庭移送
前來，原告並為訴之追加，本院於民國100年10月25日言詞辯論
終結，判決如下：
    主  文
被告陳建宏應給付原告新臺幣壹佰壹拾陸萬元，及自民國98年10
月17日起至清償日止，按年息百分之五計算之利息。
原告其餘之訴駁回。
訴訟費用（含追加之訴）由被告陳建宏負擔五分之一，餘由原告
負擔。
    事實及理由
一、程序方面：
  (一)被告李宜學經合法通知未於言詞辯論期日到場，核無民事訴
    訟法第386條所列各款情事，爰依原告之聲請，由其一造辯
    論而為判決。
  (二)按訴之變更或追加，非經他造同意不得為之，但請求之基礎
    事實同一者，不在此限，民事訴訟法第255條第1項第2款定
    有明文。本件原告原依侵權行為之法律關係起訴請求，嗣追
    加依不當得利之法律關係請求（見本院卷78頁背面），核其
    請求之基礎事實均係基於遭被告詐欺並交付財物之事實，其
    請求之基礎事實同一，依訴訟經濟及紛爭一次解決原則，毋
    庸對造同意，應予准許。
  (三)原告於本院審理時，係追加不當得利返還請求權為其請求權
    基礎，因與侵權行為損害賠償請求權，本為請求權競合關係
    ，其追加後所請求之金額仍為新臺幣（下同）116萬元本息
    ，並未逾原訴訟標的價額，依民事訴訟法第77條之15第3項
    之反面解釋，無庸補徵裁判費，併予敘明。
二、原告主張：伊遭被告詐騙集團共同詐騙，致畢生辛苦積蓄受
    騙一空，爰依民法侵權行為及不當得利之法律關係，聲明請
    求：被告應連帶給付伊116萬元及自刑事附帶民事起訴狀繕
    本送達之翌日起至清償日止，按年息5％計算之利息。
三、被告方面：
  (一)被告林立人、陳銘輝、劉醇裕：本院98年度上訴字第2432號
    （下稱第2432號）刑事判決內容可分為三個犯罪事實，其中
    原告係遭受訴外人林繼濂、朱棋景、林洋宏、陳威伸、李春
    生等人組成之詐騙集團詐騙而受有損害，伊等並非上開詐騙
    犯罪事實中之共同正犯或幫助犯，並未對原告構成侵權行為
    或不當得利等語，資為抗辯，並聲明：原告之訴及追加之訴
    均駁回。
  (二)被告陳建宏：伊只有買賣器材予林繼濂等人，並未為詐騙行
    為，亦未得到不法利益，所涉之詐欺刑事案件尚未終結，不
    應為原告之求償對象。況伊於95年12月即被起訴，原告遲至
    民國98年9月28日才提起本件訴訟，其侵權行為損害賠償請
    求權時效已罹於2年而消滅等語，資為抗辯。並聲明：原告
    之訴及追加之訴均駁回。
  (三)被告李宜學經合法通知未於言詞辯論期日到場，無聲明及陳
    述。
四、本院得心證之理由：
  (一)原告主張被告假冒為司法機關或警政單位向其詐騙計116萬
    元，應連帶負侵權行為及不當得利返還責任等語，被告則以
    前揭情詞置辯，經查：
    1.被告陳建宏明知訴外人林繼濂、朱棋景、林洋宏（綽號「
      小陳」）、陳威伸（綽號「大象」）、李春生在新北市板
      橋區○○○路○段180巷8號4樓架設電話轉接機房，係提
      供以詐欺為業之詐騙集團成員轉接詐騙電話使用，竟基於
      幫助常業詐欺取財之犯意，於94年12月中旬，教導不諳相
      關電話轉接技術之林繼濂向中華電信股份有限公司（下稱
      中華電信公司）租用ADSL服務取得固定IP後，為其設定遠
      端遙控，復以每台費用3,000元之價格，陸續為林繼濂升
      級7台閘道器及80台節費器（收取24萬元），林繼濂並向
      被告陳建宏購買2萬元之話務儲值點數，由被告陳建宏提
      供其中國大陸地區○○路由供林繼濂使用。被告陳建宏並
      指導林洋宏作轉接、設定。林繼濂嗣以每月1線路1萬元之
      價格，將上開機房線路設備出租予陳威伸等多個詐騙集團
      使用，前述林繼濂等5人即於95年1月17日上午10時30分許
      ，假冒為臺灣士林地方法院、警政署單位，佯稱原告涉嫌
      詐欺案件，並傳真法務部臺北行政執行處公文書供參，致
      原告陷於錯誤，依該詐騙集團成員之指示，辦理語音轉帳
      ，並將密碼提供予該詐騙集團成員，致遭轉帳計116萬元
      至該詐騙集團成員所開設之台北國際商業銀行士東分行00
      00000000000000帳戶內，而受有損害。又被告陳建宏雖未
      直接參與詐騙集團接聽電話、指示被害人匯款及轉帳匯款
      及轉帳等具體施用詐術之行為，亦未曾與被害人接觸或出
      面提領詐欺所得，惟其使詐騙電話得經由另案被告林繼濂
      等人之轉接機房順利接通而對被害人即原告實施詐騙，其
      未參與實施常業詐欺取財之犯罪構成要件，係就犯罪加以
      助力，使詐欺集團成員易於實施犯罪，為幫助常業詐欺罪
      。嗣經本院第2432號刑事判決以被告陳建宏犯幫助常業詐
      欺取財罪，處有期徒刑1年2月，減為有期徒刑7月，有本
      院第2432號刑事判決可稽（見本院卷3至42頁），則被告
      陳建宏、與另案被告林繼濂、朱棋景、林洋宏、陳威伸、
      李春生等人，為共同侵權行為人，對於原告應負連帶損害
      賠償責任。
    2.被告陳建宏雖辯稱其係僅出賣設備給林繼濂等人之詐騙集
      團，純屬銷售行為云云。然據林繼濂於95年9月8日偵查中
      證稱：「（陳建宏是否知道你在做詐騙電話？）我沒有跟
      他說，但是他應該知道，因為我跟他講，他都很了解，他
      說他大陸兩個公司買話務時數，看我要走那一個都可以，
      但實際上我不知道他跟我那一家的，他一看我的器材就知
      道原先是我師父的。他說他客人很多。」、「（有無要求
      跟陳建宏對質？）．．他說他沒有做，但實際上從通訊就
      知道伊走他的路由等語（見臺灣臺北地方法院檢察署95年
      度偵字第16247號卷(四)170頁、172頁、本院第2432號刑事
      判決書10頁2行至10行），則以另案被告林繼濂所陳述與
      被告陳建宏交易之過程，及被告陳建宏一眼即能辨識器材
      原先是其師父的，且從通訊就知道其走的路由等情，可知
      另案被告林繼濂雖未對於被告陳建宏明言其在做詐騙電話
      ，然被告陳建宏亦難諉為不知。是被告陳建宏辯稱其只是
      單純出賣通訊器材，非屬詐騙集團云云，洵不足採。
    3.至被告林立人、陳銘輝、劉醇裕、李宜學雖同為臺灣臺北
      地方法院刑事庭95年度易字第2627號（下稱第2627號）、
      本院刑事庭第2432號詐欺案件之被告，然依本院第2432號
      刑事判決書所載，原告係屬附表一犯罪事實即被告陳建宏
      、另案被告林繼濂等人所組成詐騙集團之犯罪被害人。而
      被告李宜學為犯罪事實第二部分之被告，詐騙如該判決書
      附表二所示之被害人，被告林立人、陳銘輝、劉醇裕則為
      犯罪事實第三部分之被告，詐騙如該判決書附表三所示之
      被害人，故原告主張其受被告林立人、陳銘輝、劉醇裕、
      李宜學共同詐騙云云，洵屬無據。
  (二)按無法律上之原因而受利益，致他人受損害者，應返還其利
    益，民法第179條定有明文。又因犯罪而受損害之人，為請
    求回復其損害，得於刑事訴訟程序附帶提起民事訴訟，為刑
    事訴訟法第487條所明定。而不當得利係以無法律上之原因
    而受利益，致他人受損害，為成立要件。如受損害之人之受
    損害，係由於受益人犯罪所致，則受損害之人提起附帶民事
    訴訟，請求返還不當得利，以回復其損害，自非法所不許（
    最高法院98年度台上字第762號判決意旨參照）。查原告因
    受被告陳建宏與林繼濂等人組成之詐騙集團詐騙，交付116
    萬元而受有損害，被告陳建宏幫助林繼濂等人之詐騙集團向
    原告詐得116萬元，成立共同侵權行為；又該詐騙犯罪所得
    不法利益為116萬元，係無法律上之原因，而受利益，其與
    原告受損害間具有因果關係，被告陳建宏與林繼濂等人亦負
    有不當得利連帶返還所受利益之義務。二者請求權為競合關
    係，雖原告之侵權行為損害賠償請求權，已罹於2年時效，
    但仍無礙其依不當得利返還請求權之規定，請求被告陳建宏
    返還不當得利。從而，原告依不當得利之法律關係，請求被
    告陳建宏返還不當得利116萬元本息，即屬有據。又不當得
    利返還請求權之請求權時效為15年，自原告受詐騙之95年1
    月17日起算，迄今尚未罹於15年時效，併予敘明。
  (三)又被告林立人、陳銘輝、劉醇裕、李宜學並未詐騙原告，原
    告受有損害與被告林立人等4人之詐騙行為，並無因果關係
    存在，已如前述，是原告依侵權行為及不當得利之法律關係
    ，請求被告林立人、陳銘輝、劉醇裕、李宜學連帶賠償損害
    及返還不當得利，為無理由。
五、綜上所述，原告依民法第179條之不當得利返還請求權，請
    求被告陳建宏給付原告116萬元，及自98年10月17日（即附
    帶民事訴訟起訴狀繕本送達之翌日，該附帶民事訴訟起訴狀
    繕本於98年10月6日寄存於臺北縣政府警察局三重分局光明
    派出所，經10日即98年10月16日發生效力，該送達證書見附
    民卷8頁）至清償日止，按年息5％計算之利息部分，為有理
    由，應予准許。其逾此部分之請求，為無理由，應予駁回。
六、本件事證已臻明確，兩造其餘攻擊防禦方法及立論之證據資
    料，均經本院審酌後，對判決結果不生影響，爰無庸逐一論
    述。
七、據上論結，本件原告之訴及追加之訴均為一部有理由，一部
    無理由，依民事訴訟法第79條、第463條、第385條第1項前
    段，判決如主文。
中    華    民    國   100    年    11    月    22    日
                  民事第十六庭
                        審判長法  官  王聖惠
                              法  官  謝碧莉
                              法  官  呂淑玲
正本係照原本作成。
不得上訴。
中    華    民    國   100    年    11    月    22    日
                              書記官  明祖全